臺灣士林地方法院民事判決　九十一年度簡上字第六○號
　　上　 訴　 人　丙○○
　　被 上　訴 人　乙○○
　　　　　　　　　甲○○
右當事人間請求給付通行土地補償金事件，上訴人對於中華民國九十年十二月十九日
本院士林簡易庭九十年度士簡字第一五三五號第一審判決提起上訴，本院判決如左：
    主  文
上訴駁回。
第二審訴訟費用由上訴人負擔。
    事  實
甲、上訴人方面：
  一、聲明：
  （一）原判決廢棄。
  （二）被上訴人應給付上訴人新台幣（下同）三十八萬七千九百五十八元。
　（三）被上訴人應自民國（下同）九十一年起每年給付上訴人十九萬零三百九十八
　　　　元。
  （四）請准供擔保宣告假執行。
  二、陳述：除與原審判決書所載者相同茲予引用外，補稱：
  （一）上訴人承租座落重測前台北市○○區○○段大中小段二二、二三地號（即重
        測後菁山段十一、十二地號土地，下稱系爭土地）耕作，培植樹苗、成樹出
        售維生，並與地主訂有三七五租約在案，上訴人依約每年繳納租金給地主何
        春治等四位共有人，租約仍合法存續。
  （二）六十九年間居住系爭土地後段之被上訴人，以其房舍無通往環山道路為由，
        要求上訴人在承租之土地中，撥出一條能通行車輛之通路，便利其出入。上
        訴人遂徵得地主之同意（但地主仍依原租約面積收得租金），畫出一條路線
        ，供被上訴人修築一條車行道路，被上訴人並請當地里幹事出面協調，允諾
        每年補償上訴人包括租金及耕作收益之損失，當場亦交付三千元作為訂金。
        上訴人有收到一筆七萬五千元，是補償地上物，另要補償租金，金額多少沒
        有說清楚，有拿一筆三千元，當時被上訴人有說要給五千元，上訴人說要照
        每年繳給地主的金額計算，目前上訴人每年繳七、八千元給地主。三千元收
        據是里幹事寫的，不是正式的，沒有拿給上訴人簽名蓋章。當初六十九年間
        造路時，被上訴人有說要清理竹籬笆內的砂石，但都沒清理，後來上訴人自
        己清理了兩天。
  （三）被上訴人未依原來指定之路線及寬度，將系爭土地陸續修築拓寬，並偽造同
        意書向區公所申請鋪設柏油，供其車輛、貨車進出，使上訴人承租之面積逐
        漸縮小，地政單位辦理重測時，即將上述道路由原地號分割出十二－一地號
        ，編為道路用地。
  （四）上訴人雖同意被上訴人通行，惟被上訴人允諾每年補償上訴人損失部份，除
        前述訂金三千元以外，即拒不給付，強行使用上訴人承租之農地供其通行之
        用，被上訴人因該條道路省了很多車錢。而系爭土地上訴人仍應依租約繳納
        租金，使上訴人之損失年年增加。
  （五）民法第七百八十七條及七百八十八條規定僅以通行權人對於通行地因此所受
        損害，應支付償金，並未規定僅所有權人始可要求給付償金，原判決擅自解
        釋為上訴人為三七五租約之承租人及占有耕作人，無權要求給付償金，顯有
        違誤。上訴人不識字，卷附僅有八十二年十月十六日二萬元之收據為上訴人
        媳婦代為簽章收受，餘均偽造，原判決亦未查明。原判決誤解法令顯有不當
        ，爰上訴請求判決如聲明所示。
  三、證據：援用原審之立證方法，並提出存摺首頁影本一份為證。
乙、被上訴人方面：
  一、聲明：駁回上訴。
  二、陳述：除與原審判決書所載者相同茲予引用外，補稱：
  （一）當初要使用系爭通路的十幾戶，大家都有一起談，不只被上訴人，里長、幹
        事都有幫忙協調，當時有簽同意書。當初並沒有說要補貼上訴人租金，如果
        有說就會寫起來。三千元收據是因後來上訴人又要求補貼，才又給他三千元
        ，是要一次全部解決，不是每年都給他。通行的路只占系爭土地一小部份而
        已。收據是里幹事寫的，他在原審有作證。
  （二）當初造路時，地主和上訴人都有出具同意書，該給上訴人的都已給了。鋪設
        道路都有合法申請，區公所有公開招標。上訴人所說做路時清理砂石，是包
        商的事，與被上訴人無關，有損害應該找包商。
  三、證據：援用原審之立證方法，並提出收據、地籍圖節本（均影本）各一份為證
            。
丙、本院依職權向台北市士林區公所調閱上訴人承租系爭土地之三七五租賃契約之資
    料。
    理  由
一、本件被上訴人起訴主張：伊承租系爭台北市○○區○○段（二小段）十一、十二
    地號（即重測前士林區○○段大中小段二二、二三地號）土地耕作，與地主訂有
    三七五租約在案，六十九年間居住系爭土地後段之被上訴人，以其房舍無通往環
    山道路為由，要求上訴人在系爭土地中，撥出一條能通行車輛之通路，便利其出
    入，上訴人遂徵得地主之同意，畫出一條路線，供被上訴人修築車行道路，被上
    訴人並請當地里幹事出面協調，允諾每年補償上訴人包括租金及耕作收益之損失
    ，當場並交付三千元作為訂金，惟被上訴人未依原定之路線及寬度，將系爭土地
    陸續修築拓寬，並偽造同意書向區公所申請鋪設柏油，使上訴人承租之面積逐漸
    縮小，於地政單位重測時，即將上述道路由原地號分割出十二－一地號，編為道
    路用地，而被上訴人允諾每年補償上訴人損失部份，除前述三千元以外，即拒不
    給付，然上訴人仍應依租約繳納租金，損失年年增加；按，上訴人之損失，三七
    五租約部份，依前述十二－一地號面積一六七．八二平方公尺，申報地價每平方
    公尺二千五百元，按百分之五計算，每年應支付九千三百九十八元之償金，又依
    被上訴人通行使用之面積，上訴人每年耕作之利得，最低應以一萬元計始足補償
    因未耕作所受之損失，合計每年應給付償金為一萬九千三百九十八元，自七十年
    使用至九十年止，合計應付償金為三十八萬七千九百五十八元，爰依民法第七百
    八十七條、第七百八十八條規定，及承諾補償約定之法律關係，訴請被上訴人給
    付上開金額之補償金，及自九十一年起每年給付上訴人一萬九千三百九十八元等
    語。
二、被上訴人則辯稱：當初上訴人有出具同意書，同意被上訴人使用系爭土地，同意
    書是里幹事幫忙寫的，該道路是菁山里十幾戶里民在用，里長、幹事都有幫忙協
    調，當初並沒有說要補貼上訴人租金，因後來上訴人又要求補貼，才又給他三千
    元，是要一次全部解決；當初造路時，地主和上訴人都有出具同意書，該給上訴
    人的都已給了等語。
三、上訴人主張其向系爭土地所有權人承租系爭土地耕作，定有三七五租約在案，六
    十九年間，居住系爭土地後段之被上訴人，以其房舍無通往環山道路為由，要求
    上訴人在系爭土地中，撥出一條能通行車輛之通路，便利其出入，上訴人遂徵得
    地主之同意，畫出一條路線，供被上訴人修築車行道路等事實，業據其提出土地
    登記謄本、地籍圖謄本為證，並為被上訴人所不爭執，而系爭土地乃何春治、何
    春林、何春榮、何聰明等人所共有，原由上訴人與鄭阿主兄弟二人共同承租耕作
    ，嗣因鄭阿主死亡，該部份經台北市士林區公所依台北市地政處七十四年六月十
    八日北市地三字第二七一二三號函變更為鄭天賜、鄭文生、鄭次男，其後又因鄭
    天賜死亡，鄭天賜部份再經台北市士林區公所依台北市地政處八十年四月三日北
    市地三字第一二四一五號函變更為鄭正龍，現登記承租土地範圍包含系爭十二、
    十二－一地號及同地段八、八－一、八－二、八－三、四、一三、一四等地號等
    情，亦有台北市士林區公所九十一年七月十六日北市士建字第０九一三二二一三
    三００號函檢送之菁大字第一號私有耕地租約登記資可參，上訴人此部份主張堪
    信為真正。
四、上訴人復主張當時被上訴人並請當地里幹事出面協調，允諾每年補償上訴人包括
　　租金及耕作收益之損失，當場並交付三千元作為訂金，但事後被上訴人陸續修築
　　拓寬道路，而除前述三千元以外，即拒不給付損失補償，然上訴人仍應依租約繳
　　納租金，損失年年增加，依民法第七百八十七條、第七百八十八條規定，及允諾
　　補償之約定，被上訴人每年應給付補償金云云，被上訴人則否認有允諾每年補償
　　上訴人損失之約定，並以前詞置辯，是以本件所應審究者，乃本件是否合於民法
　　第七百八十七條、第七百八十八條所規定定，得請求損害償金之要件？及兩造間
　　是否確有被上訴人允諾每年補償上訴人包括租金及耕作收益損失之約定？茲分述
　　如下：
（一）按，土地因與公路無適宜之聯絡，致不能為通常使用者，土地所有人得通行周
      圍地以至公路。但對於通行地因此所受之損害，應支付償金。有通行權人，於
      必要時，得開設道路。但對於通行地因此所受之損害，應支付償金。民法第七
      百八十七條第一項、第七百八十八條固有明文。惟該法條係有關土地相鄰關係
      之規定，所規範者乃相鄰土地所有人間之權利義務關係，目的係在調和相鄰土
      地間利用土地時所生之衝突。惟本件上訴人乃系爭土地之承租人，而依上訴人
      之主張，被上訴人係居住系爭土地後段之住戶，並非相鄰土地之所有權人，是
      以本件並非相鄰土地利用關係所生之問題，而被上訴人經上訴人及土地所有權
      人同意通行築路，應屬當事人間約定之法律關係。據此，本件與民法第七百八
      十七條、第七百八十八條規定之要件，顯屬有間，上訴人依此規定請求被上訴
      人支付補償金，即屬無據。
（二）至於上訴人主張被上訴人允諾每年補償上訴人包括租金及耕作收益之損失，僅
      交付三千元訂金，即拒不給付損失補償部份，則為被上訴人所否認，上訴人就
      其主張此部份有利於己之事實，自負有舉證之責。經核，被上訴人抗辯當初上
      訴人同意被上訴人使用系爭土地之同意書，係由里幹事幫忙書寫，並沒有說要
      補貼租金，因後來上訴人又要求補貼，才又給他三千元，是要一次全部解決，
      地主和上訴人都有出具同意書，該給上訴人的都已給了乙節，業據其提出土地
      所有權人何春治六十九年四月二十九日出具之同意書、六十九年四月十六日上
      訴人名義之同意書、六十九年五月十一日上訴人具名收受七萬五千元之收據，
      七十一年十二月七日上訴人名義收受三千元之收據及八十二年十月十六日上訴
      人名義出具之同意書（兼收取二萬元憑據）等影本為證。上訴人雖主張該等同
      意書及收據多為偽造云云，惟查，關於上開同意書及收據書立之緣由，原任菁
      山里里幹事之蘇厚生於原審到庭結證：「當時被告（即被上訴人）有向地主何
      春治要求土地讓被告作道路用地通行使用，道路寬度當時是依政府規定，道路
      當時是要給被告住的那一鄰住戶使用，當時是被告二人出面辦理的，：：當時
      原告（即上訴人）是佃農，被告有與原告協商要拿一點給原告補償，當初地主
      有同意無償給被告他們通行，但原被告間有協商就地上物補償，：：當時有請
      我代筆幫他們寫一張新台幣柒萬伍仟元的字據，時間是在民國六十九年，後來
      在七十一年他們又協商補償新台幣參仟元租金，也是請我代筆，當時三千元是
      一次付清交給原告。」、「（收據、同意書）是原被告協商後要我寫的。」、
      「收據、同意書（日期六十九年四月十六日、五月十一日）印章是原告自己蓋
      的，原告名字是我代書寫的。」等語在卷，另當時擔任里長之張勝栗於原審亦
      證稱：「兩造之通行問題我知道，當時是地主何春治同意讓被告所住（二鄰）
      的住戶道路為通行，當時是我幫他們向市府聲請的。」、「我不知道補償之事
      ，也沒有參加，如何協商我也不知道。」、「當時乙○○是作鄰長，他將何春
      治的同意書交給我，我才代他們去聲請。」等情，而上訴人於原審及本院亦均
      自承確有收受一筆七萬五千元補償地上物之償金，及另筆三千元之給付，足見
      上開證人所述堪以採信，前述同意書及收據應屬真正無訛。揆諸六十九年四月
      十六日上訴人名義之同意書，其上書明「立同意書人丙○○承租：：耕作地無
      償提供開築下過溪產業道路使用：：」之內容，另紙同年五月十一日收受七萬
      五千元之收據，則記載「：：右款係菁山里下過溪開築產業道路使用地：：地
      上物補償費照數領取無訛：：」等語，又另份七十一年十二月七日上訴人收受
      三千元之收據，則載明「：：右款係補貼：：下過溪開築產業道路使用地租金
      一次付清照數領取無訛：：」等內容，足見就地上物及租金部份，被上訴人已
      分別補償七萬五千元、三千元，而依前揭同意書及收據內容旨意，要難認定除
      上開金額外，被上訴人確有承諾每年補償上訴人損失之事實，上訴人主張三千
      元係訂金云云，尚難憑採。而上訴人就其此部份主張，又未能舉出確切之證據
      以明，其主張即難認係真正。
四、從而，上訴人依民法第七百八十七條、第七百八十八條規定及承諾補償約定之法
    律關係，請求被上訴人給付三十八萬七千九百五十八元，及自九十一年起每年給
    付十九萬三百九十八元，即無理由。原審判決駁回上訴人之訴及其假執行之聲請
    ，於法並無違誤。上訴意旨指摘原判決不當，求予廢棄改判，為無理由，應予駁
    回其上訴。
五、本件事證已明，兩造其餘攻擊防禦方法，於判決結果不生影響，爰不一一詳予論
    述，附此敘明。
六、據上論結，本件上訴為無理由，依民事訴訟法第四百三十六條之一第三項、第四
    百四十九條第一項、第七十八條，判決如主文。
中　　　華　　　民　　　國　　九十一　　年　　 十一 　　月　　 十九 　　日
                            臺灣士林地方法院民事第二庭
~B審判長法官　李玉卿
~B法　　　官　方彬彬
~B法　　　官　施月燿
右為正本係照原本作成。
本判決不得上訴。
中　　　華　　　民　　　國　　九十一　　年　　 十一 　　月　　二十一 　 日
~B法院書記官　謝文傑
